【裁判字號】    95,訴,1299
【裁判日期】    950712
【裁判案由】    租佃爭議
【裁判全文】
臺灣臺中地方法院民事判決  95年度訴字第1299號
原      告  壬○○
            寅○○
            卯○○
            子○○
            辛○○
            午○○
            巳○○
            辰○○
            癸○○
            己○○
            庚○○
            丑○○
            戊○○
共      同
訴訟代理人  林根煌  律師
被      告  甲○○
            丙○○
            乙○○
            丁○○
上列當事人間耕地租佃事件，本院於民國95年6月26 日言詞辯論
終結，判決如下：
    主      文
原告之訴及假執行之聲請均駁回。
訴訟費用由原告負擔。
    事實及理由
一、按「出租人與承租人間因耕地租佃發生爭議時，應由當地鄉
    （鎮、市、區）公所耕地租佃委員會調解；調解不成立者，
    應由直轄市或縣（市）政府耕地租佃委員會調處；不服調處
    者，由直轄市或縣（市）政府耕地租佃委員會移送該管司法
    機關，司法機關應即迅予處理，並免收裁判費用。」，耕地
    三七五減租條例第26條第1 項，定有明文。本件兩造之租佃
    爭議，業經台中市南屯區公所耕地租佃委員會調解及台中市
    政府耕地租佃委員會調處，二者均不成立後移送本院審理，
    此有卷附之相關之調解、調處程序筆錄可憑，是本件起訴程
    序核無違誤，合先敘明。
二、本件原告起主張：緣坐落台中市○○區鎮○段620 地號土地
    （重測前為鎮平段120 號，下稱系爭耕地）（地目田、面積
    0.9953公頃）。原為訴外人林文燦、林壬癸、林玉柱（原告
    戊○○之父）及原告癸○○、己○○、庚○○、丑○○7 人
    所共有，應有部分各為1/7 ，早年即出租予被告之父朱田耕
    作，並訂有耕地三七五租約。嗣共有人中之林文燦將其應有
    部分1/7出售予朱田，朱田後又以買賣為原因，將其1/7之應
    有部分移轉登記予其子即被告甲○○、丙○○2 人（應有部
    分各1/14），又林玉柱於民國（下同）74年5月3日死亡，是
    其應有部分1/7由原告戊○○繼承，林壬癸於94年6月28日死
    亡，而由原告壬○○、寅○○、卯○○、子○○、辛○○、
    午○○、巳○○、辰○○（尚未辦理繼承登記）。原承租人
    朱田死亡後，原耕地三七五租約由被告4 人繼承，故由林壬
    癸（生前）6人與被告4人訂立系爭耕地之耕地三七五租約（
    面積0.8531公頃）。然近來發現被告將承租之系爭耕地，部
    分建造鴿舍，部分供訴外人前安公司為倉庫及為水泥停車場
    使用，此業經原告於起訴前聲請鈞院保全證據在案（本院94
    年度聲字第1512號）。是被告4 人顯已違反耕地三七五減租
    條例第16條第1項及第17條第1項第2 款「承租人放棄耕作權
    」之規定，原告於向台中市南屯區公所租佃委員會聲請調解
    時，即已對被告表示終止租約，是被告4 人自應將系爭土地
    返還予全體共有人即原告。訴之聲明：(1)被告應將坐落系爭
    耕地上之建物及水泥地拆除回復原狀後，將土地交還原告及
    其他共有人全體。(2)願供擔保，請准宣告假執行。
三、被告4 人則以：被告並未將承租之系爭耕地提供予他人做為
    倉庫使用，僅建有農舍，供置放農具、農機及飼養家禽使用
    ，為被告從事農業使用。是被告並無原告所指稱違反耕地三
    七五減租條例第16條第1項及第17條第1項第2 款規定之情事
    ，原告為主張收回系爭承租之耕地，自無理由等語，資為抗
    辯。答辯聲明：駁回原告之訴。
四、查原告前為主張被告4 人於其等所承租之系爭耕地存有違反
    耕地三七五減租條例第16條第1 項「不自任耕作」及第17條
    第1項第2款「承租人放棄耕作權」之情事，於本件訴訟繫屬
    前聲請本院保全證據（即勘現狀並測量），經本院於94 年8
    月31日至現場勘驗，並請台中市中興地政事務所測量，結果
    為如本院94年度聲字第1512號民事聲請卷內所附之土地複丈
    成果圖所示Ａ部分為稻田（9,474 平方公尺）、Ｂ部分為鴿
    舍（23平方公尺）、Ｃ部分為水泥停車場（322 平方公尺）
    、Ｄ部分為鐵皮房屋（127平方公尺）、Ｅ部為水泥空地（7
    平方公尺）等情，業經本院調閱上開民聲請卷審認無訛，合
    先敘明。
五、按承租人應自任耕作，並不得將耕地全部或一部轉租於他人
    。承租人違反前項規定時，原訂租約無效，得由出租人收回
    自行耕種或另行出租。耕地三七五減租條例第16條第1 項、
    第2 項，分別定有明文。所謂「承租人應自任耕作」，係指
    承租人應以承租人承租之土地供自己從事耕作之用而言。轉
    租及將耕地借予他人使用，為不自任耕作。而依耕地三七五
    減租條例第16條第2 項前段規定，承租人將耕地全部或一部
    轉租於他人者，原訂租約無效。非認其違法轉租為租約終止
    之原因，原訂租約無待於終止，當然向後失其效力，租賃關
    係因而歸於消滅而言，非謂租賃關係自始不存在。故出租人
    應有租賃物返還請求權（最高法院46年台上字第57號、49年
    台上字第766號、56年台上字第1520號、68年台上字第948號
    、80年台再字第15號判例要旨參照）。又承租人將承租之耕
    地填平，建築房屋，或供非耕作之用，固屬不自任耕作，應
    准出租人收回耕地（參照最高法院48年台上字第1362號及67
    年度第7 次民刑庭總會決議）。惟佃農於承租耕地上亦允許
    非以解決佃農家族實際居住，而為便利耕作之農舍存在，亦
    為最高法院64年台上字第571 號判例要旨所闡示。換言之，
    承租人固不得將承租之耕地之全部或一部供他人使用（無論
    有償或無償），亦不得供自己或他人為非以耕作之目的之使
    用，然允許為以便利耕作之目的而搭建建物。本件原告主張
    ，被告將系爭土地如上開複丈成果圖所示Ｃ（水泥停車場）
    、Ｄ（鐵皮屋）部分，提供予訴外人前安公司使用，而認被
    告有不自任耕作之情事。惟此業經被告否認。原告對此雖提
    出照片為證據方法，惟由原告所提之照片，僅顯示如上開複
    丈成果圖所示Ｃ、Ｄ部分之現狀。至原告以所提準備書續（
    一）狀所附之照片，主張如附圖所示Ｄ部分對面（僅鄰一條
    巷道）之建物，其上掛有訴外人前安公司之看板，而前安公
    司之負責人即為被告甲○○，因認如上開複丈成果圖所示之
    Ｃ、Ｄ部分即為供訴外人前安公司使用。然該掛有訴外人前
    安公司看板之建物，並非位於系爭土地之範圍，且該土地（
    即同段第585-1 地號）之所有權人為被告甲○○。是實難以
    上開照片所示之內容，即為被告（有償或無償）提供系爭土
    地予訴外人前安公司使用，而有未自任耕作之情事存在。次
    查，本件起訴前之保全證據程序筆錄（94年8月31 日）載明
    ：「該鐵皮屋（註：即嗣經測量，如上開複丈成果圖所示之
    Ｄ部分）內無人，．．．，鐵皮屋內有稻穀烘乾機3 台、耕
    耘機1 台，是丁○○使用。」等語，業經本院核閱上開民事
    保全證據聲請卷無訛。另起訴前台中市南屯區公所之調解程
    序，亦經南屯區公所實地勘查，結果為「大部分均種植稻子
    ，已收割完成，部分有建物，放置農機、乾燥機，．．．。
    」第語，此有卷附之該區公所94年12月29日使用現況會勘紀
    錄表可稽。是以，上開複丈成果圖所示Ｄ部分之鐵皮屋，係
    供便利耕作之用為目的，可堪認定。綜上，原告主張被告存
    有耕地三七五減租條例第16條第1 項未自任耕作之情事，依
    同條第2 項規定，系爭租約即為終止，兩造間之租賃關係因
    而消滅，而為本件聲明所示之主張，要無足採，自無理由。
六、另耕地三七五減租條例第17條（註：此為出租人終止租約之
    限制，以出租人為使終止權之必要，與同法第16條毋庸為終
    止之意思表示不同，民法第470條、第472條之規定，與此類
    似）第1項第2款之「承租人放棄耕作權」，係指承租人以明
    示或默示之意思表示放棄耕作權之謂。本件原告以上開（五
    ）所述，被告於如上開複丈成果圖所示之Ｄ部分搭有鐵皮屋
    ，及將如上開複丈成果圖所示之Ｃ部分提供予訴外人前安公
    司使用，既無從證明。則更無從以此，即為被告已為「放棄
    耕作權」之明示或默示之意思表示。至如上開複丈成果圖所
    示Ｄ部分之鐵皮屋，係供便利耕作之用為目的，已如前述，
    更難因之認為被告已為「放棄耕作權」之明示或默示之意思
    表示。是原告本於耕地三七五減租條例第17條規定，為終止
    本件之系爭耕地租賃契約，亦屬無據。
七、次查，系爭土地面積為9,953 平方公尺，此有卷附之系爭土
    地登記簿謄本可稽。而據原告於調解聲請書內所附之系爭耕
    地租約，被告4人承租系爭耕地之面積為8,531平方公尺，此
    即此承租面積已扣除被告甲○○、丙○○2人之應有部分（
    應有部分各1/14，合計2/14），然由上開民事保全證據卷內
    台中市中興地政務所之複丈成果圖所示，Ａ 部分（即稻田）
    為9,474平方公尺，Ｂ部分（即鴿舍）為23 平方公尺，已如
    前述。雖兩造間就系爭耕地，尚未分割，惟上開複丈成果圖
    所示Ａ部分面積即已超過被告4 人所承租之面積甚明。是雖
    該Ｂ部分之鴿舍與被告承租系爭土地之耕作無關，然衡以系
    爭耕地之面積，被告4 人承租之面積，而上開複丈成果圖所
    示Ｂ部分鴿舍之面積甚小，難以因此而認被告於系爭承租之
    耕地搭建Ｂ部分所示鴿舍，即為被告對於系爭承租之土地已
    有未自任耕作及放棄耕作權之情事，亦予敘明。
八、綜上所述，原告依耕地三七五減租條例第16條第2項、第17
    條規定，而為本件兩造租約已消滅之主張，於法均屬無據，
    是本件原告請求如聲明所示，即無理由，應予駁回，其假執
    行之聲請，失所附麗，爰併予以駁回。
九、至於被告4人是否可依耕地三七五減租條例第15 條規定，對
    於出售系爭耕地之原告癸○○、己○○、丑○○、戊○○主
    張優先購買權，與本件判決結果之認定無涉，併予敘明。
十、據上論結，本件原告之訴為無理由，依民事訴訟法第78條，
    判決如主文。
中    華    民    國    95    年    7     月    12    日
                  民事第四庭  法  官  陳添喜
上為正本係照原本作成。
如對本判決上訴，須於判決送達後20日內向本院提出上訴狀。
中    華    民    國    95    年    7     月    12    日
                              書記官


司法院資訊處製作；財團法人民間司法改革基金會備份。
